臺灣臺北地方法院刑事判決　　　　　　　96年度易字第1451號
公　訴　人　臺灣臺北地方法院檢察署檢察官
被　　　告　甲○○
上列被告因犯詐欺案件，經檢察官提起公訴（九十六年度偵續字
第一三一號），本院判決如下：
    主    文
甲○○連續意圖為自己不法之所有，以詐術使人將第三人之物交
付，處有期徒刑陸月，如易科罰金，以銀元佰元即新臺幣玖佰
元折算壹日，減為有期徒刑月，如易科罰金，以銀元佰元即
新臺幣玖佰元折算壹日。
    犯罪事實
一、甲○○為設在臺北市○○區○○街八三號之翔有限公司（
    下稱翔公司）實際負責人，明知設在臺北縣永和市○○路
    一六九號一樓之千富開發有限公司（下稱千富公司）會計丁○○，於民國九十五年四月七日，在位在臺北縣土城市○○
    路○段四六號之臺北富邦商業銀行股份有限公司（下稱臺北
    富邦銀行）金城分行內，將千富公司負責人乙○○（原名洪
    毓彌）指示丁○○應存入乙○○向萬泰商業銀行股份有限公
    司金城分行申請開立之個人帳戶內之一筆新臺幣（下同）四
    十五萬六千元款項誤存入翔公司向位在臺北富邦銀行南昌
    簡易分行申請開立之000000000000號帳戶內，
    翔公司對於臺北富邦銀行並無請求此筆款項之權利，而乙○○於當日發現誤匯後，亦立刻請其配偶即設在桃園縣龜山
    鄉○○村○○街三二○號之巨而登企業股份有限公司（下稱
    巨而登公司）負責人張恩郡（原名丙○○）會同丁○○前往
    翔公司，請甲○○匯回上開筆款項。詎甲○○基於意圖為
    自己不法所有之概括犯意，先向張恩郡、丁○○佯稱該公司
    印鑑因其他用途不在公司內，於次一營業日（即九十五年四
    月十日，因九十五年四月八日、九日為假日）中午十二時前
    ，將提領前開款項返還千富公司等語後，旋於九十五年四月
    十日，前往臺北富邦銀行南昌簡易分行，接續填寫該行存款
    取款憑條表示其對臺北富邦銀行有一萬五千元、四十三萬五
    千元之請求權，並請求臺北富邦銀行南昌簡易分行分別以現
    金提領及轉帳之方式給付上開款項，致使臺北富邦銀行南昌
    簡易分行承辦人員陷於錯誤，分別以提領現金及轉帳之方式
    如數交付甲○○一萬五千元、四十三萬五千元，而分別詐得
    一萬五千元、四十三萬五千元；復承前概括犯意，於九十五
    年四月十日，前往臺北富邦銀行南昌簡易分行，填寫存款取
    款憑條表示其對臺北富邦銀行有六千八百元之請求權，並請
    求臺北富邦銀行南昌簡易分行分別以現金提領之方式給付上
    開款項，致使臺北富邦銀行南昌簡易分行承辦人員陷於錯誤
    ，以提領現金之方式如數交付甲○○六千八百元，而詐得六
    千元，共計詐得四十五萬六千元。嗣因甲○○屆期未返還，
    經乙○○向臺北富邦銀行金城分行、南昌簡易分行查詢後，
    始發覺上情。
二、案經乙○○訴由臺灣板橋地方法院檢察署呈請臺灣高等法院
    檢察長令轉臺灣臺北地方法院檢察署檢察官偵查起訴。
    理    由
壹、證據能力部分：
  一、按被告以外之人於偵查中向檢察官所為之陳述，除顯有不
      可信之情況者外，得為證據，刑事訴訟法第一百五十九條
      之一第二項定有明文。經查，證人丁○○於九十六年三月
      二十日偵查中以證人身分具結向檢察官所為之證述，並無
      任何顯不可信之情況，依刑事訴訟法第一百五十九條之一
      第二項規定，自得為證據。
  二、按除顯有不可信之情況外，從事業務之人於業務上或通常
      業務過程所須製作之紀錄文書、證明文書得為證據，刑事
      訴訟法第一百五十九條之四第二款定有明文。經查，臺北
      富邦銀行存摺對帳單即臺北富邦銀行南昌簡易分行帳號0
      00000000000號帳戶自九十五年四月一日起至
      同年六月一日止往來明細表，為臺北富邦銀行南昌分行職
      員根據其銀行電腦先前所儲存之資料所製作而予以列印，
      為從事業務之人於業務上所須製作之紀錄文書，因此項資
      料係根據其銀行業務過程不間斷、有規律而準確之記載，
      正確性、可信度均甚高，復查無顯有不可信之情況，依前
      開刑事訴訟法第一百五十九條之四第二款之規定，自均得
      為證據。
  三、按被告以外之人於審判外之言詞或書面陳述，除法律有規
      定者外，不得作為證據。被告以外之人於審判外之陳述，
      雖不符前四條之規定，而經當事人於審判程序同意做為證
      據，法院審酌該言詞陳述或書面陳述作成時之情況，認為
      適當者，亦得為證據。當事人、代理人或辯護人於法院調
      查證據時，知有刑事訴訟法第一百五十九條第一項不得為
      證據之情形，而未於言詞辯論終結前聲明異議者，視為有
      前項之同意，刑事訴訟法第一百五十九條第一項、第一百
      五十九條之五分別定有明文。查，本院認定事實所憑之證
      據，部分屬傳聞證據，惟公訴人與被告甲○○均未於本院
      言詞辯論終結前對其等證據能力聲明異議，本院審酌該等
      言詞或書面陳述作成之情況，並無非出於任意性或不正取
      供，或違法或不當情事，且客觀上亦無不可信之情況，堪
      認為適當，依刑事訴訟法第一百五十九條之五第二項規定
      ，均得作為證據，先予敘明。
貳、實體部分：
  一、訊據被告甲○○固坦承其為翔公司實際負責人，證人丁○○於前開時間、地點，將告訴人乙○○指示應存入告訴
      人萬泰商業銀行股份有限公司金城分行個人帳戶內之四十
      五萬六千元款項誤存入翔公司帳戶內，證人張恩郡、丁○○曾前往翔公司，請其匯回上開款項，其亦曾應允，
      嗣於九十五年四月十日、十二日，將上開款項分別提領一
      空等事實，惟矢口否認有何詐欺犯行，辯稱：伊原雖答應
      歸還上揭款項，惟伊曾借告訴人如附表所示四紙支票，告
      訴人卻遲未歸還，伊始動用上開錯匯款項云云。經查：
  （一）上開事實，業經告訴人於本院審理時以證人身分到庭指
        訴綦詳（見本院卷第四七頁至第四九頁），復經證人丁○○、張恩郡分別於偵查中及本院審理時到庭結證明確
        （見臺北地方法院檢察署九十六年度偵續字第一三一號
        卷第二七頁至第二八頁、本院卷第四九頁至第五三頁）
        ，並有臺北富邦銀行九十五年四月七日存摺類存款存入
        存根、臺北富邦銀行巨而登企業股份有限公司帳戶存摺
        及臺北富邦商業銀行南昌簡易分行九十五年六月二日北
        富南昌字第九五○○○○○○六號函檢附之翔公司上
        開帳戶自九十五年四月一日起至同年六月一日之臺北富
        邦銀行存摺對帳單等件（見臺灣板橋地方法院檢察署九
        十五年度他字卷第六頁至第七頁、臺灣臺北地方法院檢
        察署九十五年度他字第三五○七號卷第五、六頁）在卷
        可稽。
  （二）被告雖辯稱：伊係因曾借告訴人如附表所示四紙支票，
        告訴人卻遲未歸還，始動用上開錯匯款項云云。惟如附
        表所示四紙支票，並非告訴人向被告所借，而係因翔
        公司財務有問題，故開立該等支票向告訴人借款，惟被
        告後來表示不需要借款，告訴人即分別於九十四年十二
        月十九日及九十五年三月三日歸還如附表編號一至編號
        三所示三紙支票，至於如附表編號四之支票係因為被告
        之前私下向證人張恩郡借款九十萬元，尚未返還，告訴
        人始未歸還，直至被告拒不返還上開錯匯款項，告訴人
        始於九十五年四月二十日將該支票提示，惟仍遭退票等
        事實，業據告訴人於本院審理時結證供述綦詳（見本院
        卷第四八頁反面）；復經證人張恩郡於本院審理時到庭
        證稱：被告曾持如附表所示四紙支票借款，如附表編號
        一所示支票已還給被告配偶賴佳煒、如附表編號二、編
        號三所示支票則是還給被告本人，且伊均有影印讓賴佳
        煒及被告簽收，至於如附表編號四所示支票係因被告曾
        以竹源貿易有限公司簽發之支票作為擔保向伊借款九十
        萬元，惟該支票經提示因存款不足及拒絕往來戶之理由
        遭退票，被告就又拿給伊欣毓達實業有限公司簽發之支
        票二紙予伊，然經提示亦無法兌現，致該九十萬元借款
        迄未返還，故伊始未歸還如附表編號四所示支票等語明
        確（見本院卷第五二頁至第五三頁反面），被告亦不否
        認曾持竹源貿易有限公司之支票向告訴人借款九十萬元
        ，並有如附表編號一至編號三所示支票影本、前開竹源
        貿易有限公司簽發之支票及臺灣票據交換所高雄市分所
        退票理由單等件（見臺北地檢署九十五年度偵緝字第二
        三三六號卷第三三頁至第三六頁）附卷可參。觀之卷附
        如附表編號一至編號三所示支票影本上明確載有「票據
        歸還」、「已收回」等字語，並有被告及被告配偶賴佳
        煒簽名於其上等情，衡諸常情，苟係被告出借如附表編
        號一至編號三所示支票予告訴人，則被告至多需影印留
        存或請告訴人簽名確認借用上開支票，斷無需再於如附
        表編號一至編號三所示支票影本上簽名之理。又告訴人
        果真向被告借用如附表所示支票且拒不返還，被告自得
        依票據法施行細則第四條之規定，依假處分程序聲請法
        院禁止告訴人或如附表所示支票之受款人巨而登公司請
        求付款之處分，或依票據法第一百三十條之規定撤銷付
        款委託，亦無庸以動用上開誤存款項之方式為之，再衡
        以被告於證人丁○○誤存前開款項之次一營業日即同年
        月十日立即領用上開誤存款項等情，足認如附表所示之
        支票應係被告為向告訴人借款所開立，且告訴人亦已歸
        還如附表編號一至編號三所示支票，至如附表編號四所
        示支票因被告尚積欠證人張恩郡九十萬元借款迄未返還
        ，告訴人始未將之歸還，被告並不因此而得領取他人誤
        存之款項。是被告前開所辯，顯係事後卸責之詞，不足
        採信。
  （三）綜上所述，被告所辯無非推諉卸責之詞，不足採信。本
        件事證明確，被告犯行堪予認定，應依法論科。
  二、查被告行為後，刑法部分條文於九十四年二月二日經總統
      公布修正，並自九十五年七月一日起施行；又刑法施行法
      增訂第一條之一亦於同年六月十四日經總統公布，並自同
      年七月一日起施行。按行為後法律有變更者，適用行為時
      之法律，但行為後之法律有利於行為人者，適用最有利於
      行為人之法律，現行刑法第二條第一項定有明文。此條規
      定係規範行為後法律變更所生新舊法律比較適用之準據法
      ，是刑法第二條本身雖經修正，但刑法第二條既屬適用法
      律之準據法，本身尚無比較新舊法之問題，於新法施行後
      ，應一律適用裁判時之現行刑法第二條之規定，為「從舊
      從輕」之比較，合先敘明。次按本次刑法修正之比較新舊
      法，應就罪刑有關之共犯、未遂犯、想像競合犯、牽連犯
      、連續犯、結合犯，以及累犯加重、自首減輕暨其他法定
      加減原因（如身分加減）與加減例等一切情形，綜其全部
      罪刑之結果而為比較，最高法院九十五年五月二十三日九
      十五年度第八次刑庭會議著有決議可資參照。經查：
  （一）刑法第三百三十九條第一項之詐欺取財罪之法定刑為五
        年以下有期徒刑、拘役或科或併科銀元一千元以下罰金
        ，而依增訂之刑法施行法第一條之一規定：「中華民國
        九十四年一月七日刑法修正施行後，刑法分則編所定罰
        金之貨幣單位為新臺幣。九十四年一月七日刑法修正時
        ，刑法分則編未修正之條文定有罰金者，自九十四年一
        月七日刑法修正施行後，就其所定數額提高為三十倍。
        但七十二年六月二十六日至九十四年一月七日新增或修
        正之條文，就其所定數額提高為三倍。」，比較修正之
        刑法施行法第一條之一第二項，與罰金罰鍰提高標準條
        例第一條，因罰金最高額度相同，並無輕重之分，故非
        刑罰法令之變更，無刑法第二條第一項比較新舊法之適
        用，應逕適用裁判時之刑法施行法第一條之一（最高法
        院九十五年度第二十一次刑事庭會議決議參照）。另刑
        法第三十三條第五款修正為：「主刑之種類如下：五、
        罰金：新臺幣一千元以上，以百元計算之」；與被告行
        為時之刑罰法律，即罰金罰鍰提高標準條例第一條前段
        規定之提高倍數十倍及修正前刑法第三十三條第五款規
        定之罰金最低額銀元一元相比較，新舊法關於上開詐欺
        取財罪所得併科罰金之最高額並無不同規定，然新法將
        上開詐欺取財罪所得科處之罰金最低額提高為新臺幣一
        千元，因此，比較上述修正前、後之刑罰法律，本案自
        應適用被告行為時之刑法第三十三條第五款規定論處被
        告罪責，對被告較為有利。
  （二）刑法第五十六條連續犯之規定業經刪除，則被告之數犯
        罪行為，於新法施行後，應予分論併罰。此刪除雖非犯
        罪構成要件之變更，但顯已影響行為人刑罰之法律效果
        ，自屬法律有變更，新舊法比較之結果，仍應適用較有
        利於被告之行為時法律即舊法論以連續犯。
  （三）綜上法律修正前、後之比較，揆諸前揭說明及刑法第二
        條第一項規定，本案以適用被告行為時之相關刑罰法律
        論處被告罪責，對被告較為有利。
  二、按刑法第三百三十九條第一項所謂之詐術，並不以欺罔為
      限，即利用人之錯誤而使其為財物之交付，亦不得謂非詐
      欺，最高法院二十年上字第四五一五號著有判例意旨可資
      參照。核被告所為，係犯刑法第三百三十九條第一項之詐
      欺取財罪。被告先後多次詐欺取財犯行，時間緊接，方法
      相同，觸犯構成要件相同之罪名，顯係基於概括犯意為之
      ，應依修正前刑法第五十六條連續犯規定論以一罪，並依
      法加重其刑。爰審酌被告前無前科紀錄，素行尚稱良好，
      有臺灣高等法院全國前案紀錄表一件在卷可按，惟其不思
      循合法正當途徑獲得財富，僅因自身陷於財務困難，明知
      系爭款項為證人丁○○所誤匯，非其所有，不得使用，竟
      利用證人丁○○之錯誤，罔顧告訴人之權益，趁機填寫取
      款憑條，請求臺北富邦銀行南昌簡易分行分別以提領現金
      或轉帳方式給付一萬五千元、四十三萬五千元及六千八百
      元，使臺北富邦銀行南昌簡易分行承辦人員陷於錯誤共計
      交付四十五萬六千元，嚴重影響告訴人權益，犯後猶否認
      犯行，態度不佳，暨其犯罪之手段、生活狀況、智識程度
      等一切情狀，爰量處如主文所示之刑。按被告行為後，關
      於易科罰金之折算標準，除刑法第四十一條有所修正外，
      罰金罰鍰提高標準條例亦於九十五年五月十七日經總統公
      布修正，刪除第二條有關易科罰金及易服勞役折算標準之
      規定，並自九十五年七月一日起施行。刑法第四十一條第
      一項前段關於易科罰金之規定，新法修正為「犯最重本刑
      為五年以下有期徒刑以下之刑之罪，而受六個月以下有期
      徒刑或拘役之宣告者，得以新臺幣一千元、二千元或三千
      元折算一日，易科罰金」，惟依被告行為時之刑罰法律即
      修正前刑法第四十一條第一項前段：「犯最重本刑為五年
      以下有期徒刑以下之刑之罪，而受六個月以下有期徒刑或
      拘役之宣告，因身體、教育、職業、家庭之關係或其他正
      當事由，執行顯有困難者，得以一元以上三元以下折算一
      日，易科罰金」及修正前罰金罰鍰提高標準條例第二條關
      於「依刑法第四十一條易科罰金者，均就其原定數額提高
      為一百倍折算一日；法律所定罰金數額未依本條例提高倍
      數，或其處罰法條無罰金刑之規定者，亦同」等規定，易
      科罰金之折算標準最高為銀元三百元，最低為銀元一百元
      ，換算為新臺幣後，最高額為新臺幣九百元，最低額為新
      臺幣三百元。比較修正前、後關於易科罰金折算標準之刑
      罰法律，適用修正前之規定即修正前刑法第四十一條第一
      項前段及修正前罰金罰鍰提高標準條例第二條規定，對被
      告較為有利，爰依刑法第二條第一項前段之規定，適用最
      有利於被告之行為時法即修正前刑法第四十一條第一項前
      段、修正前罰金罰鍰提高標準條例第二條規定處罰，爰併
      諭知易科罰金之折算標準。查被告係於九十六年四月二十
      四日前犯本件詐欺犯行，所犯合於中華民國九十六年罪犯
      減刑條例之減刑條件，應依該條例第二條第一項第三款、
      第九條之規定減其宣告刑二分之一，併諭知易科罰金折算
      之標準。
據上論斷，應依刑事訴訟法第二百九十九條第一項前段，刑法第
二條第一項前段、第三百三十九條第一項，修正前刑法第五十六
條，第四十一條第一項前段、刑法施行法第一條之一第一項、第
二項前段，修正前罰金罰鍰提高標準條例第二條，現行法規所定
貨幣單位折算新臺幣條例第二條，中華民國九十六年罪犯減刑條
例第二條第一項第三款、第七條、第九條，判決如主文。
本案經檢察官陳清茂到庭執行職務
中　　華　　民　　國　九十六　年　　十　　月　 十七 　日
　　　　　　　　　臺灣臺北地方法院刑事第一庭
                      審判長法　官　陳興邦
                            法  官  劉素如
                            法  官  雷淑雯
以上正本證明與原本無異。
如不服本判決，應於判決送達後十日內，向本院提出上訴狀。（
應抄附繕本）。告訴人或被害人如對於本判決不服者，應具備理
由請求檢察官上訴，其上訴期間之計算係以檢察官收受判決正本
之日期為準。
　　　　　　　　　　　　　  書記官　胡詩唯
中　　華　　民　　國　九十六　年　　十　　月　 十七 　日
附錄本案論罪科刑法條全文：
刑法第三百三十九條第一項
意圖為自己或第三人不法之所有，以詐術使人將本人或第三人之
物交付者，處五年以下有期徒刑、拘役或科或併科一千元以下罰
金。
附表
┌─┬─────┬─────┬────┬─────┬─────┬───┐
│編│支票號碼  │ 票面金額 │發 票 人│發  票  日│付  款  人│受款人│
│號│          │（新臺幣）│        │          │          │      │
│  │          │          │        │          │          │      │
├─┼─────┼─────┼────┼─────┼─────┼───┤
│一│QL0000000 │八十四萬四│翔公司│九十五年二│臺北國際商│巨而登│
│  │          │千九百三十│        │月八日    │業銀行汀州│公司  │
│  │          │元        │        │          │分行      │      │
├─┼─────┼─────┼────┼─────┼─────┼───┤
│二│QL0000000 │三十一萬五│翔公司│九十五年一│臺北國際商│巨而登│
│  │          │千一百零七│        │月五日    │業銀行汀州│公司  │
│  │          │元        │        │          │分行      │      │
├─┼─────┼─────┼────┼─────┼─────┼───┤
│三│QL0000000 │七十四萬七│翔公司│九十五年一│臺北國際商│巨而登│
│  │          │千七百三十│        │月十五日  │業銀行汀州│公司  │
│  │          │元        │        │          │分行      │      │
├─┼─────┼─────┼────┼─────┼─────┼───┤
│四│QL0000000 │八十五萬零│翔公司│九十五年三│臺北國際商│巨而登│
│  │          │一百九十六│        │月十日    │業銀行汀州│公司  │
│  │          │元        │        │          │分行      │      │
└─┴─────┴─────┴────┴─────┴─────┴───┘
